臺灣高等法院臺中分院民事判決　　　　　　96年度上字第68號
上　訴　人　丁○○
　　　　　　甲○○
共　　　同
訴訟代理人　王素珍律師
複　代理人　朱坤棋律師
被　上訴人　財政部國有財產局
法定代理人　乙○○
訴訟代理人　丙○○
複　代理人　庚○○
被　上訴人　彰化縣北斗鎮公所
法定代理人　戊○○
訴訟代理人　辛○○
　　　　　　　　　　　　19號
　　　　　　己○○
上列當事人間請求確認通行權存在事件，上訴人對於中華民國96
年1月30日台灣彰化地方法院第一審判決（95年度訴字第383號）
，提起上訴，本院於96年5月29日言詞辯論終結，判決如下：
    主  文
原判決廢棄。
確認上訴人對附圖三所示彰化縣北斗鎮○○段第一四０、一三九
、一三八、一三七地號如編號Ｂ部分面積 ０.００六五公頃、Ｃ
部分面積０.００五五公頃、Ｄ部分面積０.００六三公頃、Ｅ部
分面積 ０.００七六公頃土地有通行權存在，被上訴人財政部國
有財產局應容忍上訴人通行。
確認上訴人對附圖三所示彰化縣北斗鎮○○段第二三一地號如編
號Ｆ部分面積 ０.００七五公頃土地有通行權存在，被上訴人彰
化縣北斗鎮公所應容忍上訴人通行。
第一、二審訴訟費用由被上訴人財政部國有財產局負擔九分之七
，餘由被上訴人彰化縣北斗鎮公所負擔。
    事實及理由
一、上訴人起訴主張：上訴人丁○○所有坐落彰化縣北斗鎮○○
    段（下稱光復段）第 142地號土地及上訴人甲○○所有坐落
    光復段第 143地號土地（下稱系爭二筆土地），因四周均為
    他人土地所圍繞，與公路無適宜之聯絡，致不能為通常使用
    ，為袋地。系爭二筆土地應通行鄰地即被上訴人財政部國有
    財產局（下稱國有財產局）管理之中華民國所有光復段第14
    0、139、138、137地號土地及被上訴人彰化縣北斗鎮公所（
    下稱北斗鎮公所）管理之彰化縣北斗鎮○○○○段第 231地
    號土地，始能與公路聯絡。而通行周圍地，非以袋地與公路
    有聯絡為已足，尚須使其能為通常之使用，須斟酌土地之位
    置、地勢、面積及用途，蓋民法相鄰關係係在調整土地之妥
    適利用，土地之用途乃斟酌之重要因素之一。本件系爭二筆
    土地屬於工業區用地，且依建築技術規則第117條第7款及第
    118條第2款規定，工廠類，其作業廠房之樓地板面積超過50
    平方公尺或總樓地板面積超過70平方公尺者，應臨接寬 8公
    尺以上之道路，而系爭二筆土地之面積分別為3,462及3,652
    平方公尺，故上訴人通行被上訴人上開土地之寬度不能少於
    8公尺，否則將來無法作為工業用途使用，有違民法第787條
    立法目的，爰依袋地通行權之法律關係提起本件訴訟。求為
    確認：(一)上訴人對附圖一所示光復段第 140、138、137地號
    如編號Ａ部分面積0.0005公頃、Ｂ部分面積0.0220公頃、Ｃ
    部分面積0.0176公頃土地；或對附圖二所示之光復段第 140
    、138、137地號如編號Ａ部分面積0.0007公頃、Ｂ部分面積
    0.0081公頃、C部分面積 0.0073公頃土地；或對附圖三所示
    之光復段第140、139、138、137地號如編號Ｂ部分面積0.00
    65公頃、Ｃ部分面積0.0055公頃、Ｄ部分面積0.0063公頃、
    Ｅ部分面積0.0076公頃土地有通行權存在，國有財產局應容
    忍上訴人通行。(二)上訴人對附圖一所示光復段第 231地號如
    編號Ｅ部分面積0.0063公頃土地；或對附圖二所示光復段第
    231地號如編號Ｄ部分面積 0.0296公頃土地；或對附圖三所
    示光復段第 231地號如編號Ｆ部分面積0.0075公頃土地有通
    行權存在，北斗鎮公所應容忍上訴人通行。之判決。
二、被上訴人國有財產局以：上訴人主張之通行方案，不利國有
    財產局土地之利用，非損害最小之處所，又道路寬度 4公尺
    即足通行，上訴人要求 8公尺並無理由，系爭二筆土地之
    通行方案應採附圖六等語；被上訴人北斗鎮公所則以：系爭
    二筆土地位於北斗都市計畫區之工業區，而工業區土地需有
    8公尺道路通行才可建築，道路祇留4公尺，上訴人將不能建
    築，為地方繁榮，故北斗鎮○○○○道路留 8公尺，上訴人
    所主張之附圖一、三之通行方案，北斗鎮公所均可接受等語
    ，資為抗辯。
三、以下之事實為兩造所不爭執：
  (一)上訴人丁○○係光復段第 142地號土地之所有權人，上訴人
    甲○○係光復段第 143地號土地之所有權人；被上訴人北斗
    鎮公所為彰化縣北斗鎮○○○○段第 231地號土地之管理機
    關，被上訴人國有財產局係中華民國所有光復段第137、138
    、139、140地號土地之管理機關。
  (二)光復段第142、143地號土地係屬北斗都市計畫區之工業區土
    地。
  (三)光復段第142、143地號土地四周均為他人土地所圍繞，與公
    路無適宜之聯絡，屬袋地。
四、本件兩造爭執之重點：
  (一)上訴人之光復段第142、143地號土地應通行鄰地幾公尺寬之
    道路始能為通常使用？
  (二)上訴人通行附圖一至六方案之何方案始係對周圍地損害最少
    之處所及方法？
五、本院得心證之理由：
  (一)上訴人之光復段第142、143地號土地應通行鄰地幾公尺寬之
    道路始能為通常使用？
  1.按土地因與公路無適宜之聯絡，致不能為通常之使用者，土
    地所有人得通行周圍地以至公路，民法第787條第1項前段定
    有明文，其目的乃使土地與公路有適宜之聯絡，而得為通常
    之使用，不僅為調和個人所有之利害關係，且在充分發揮袋
    地之經濟效用，以促進物盡其用之社會整體利益（參照最高
    法院 75年台上字第947號判例）。系爭二筆土地四周均為他
    人土地所圍繞，與公路無適宜之聯絡，屬袋地，此為兩造所
    不爭執之事實，上訴人之系爭二筆土地自得通行周圍地以至
    公路，而依系爭二筆土地之地籍圖所示（附原審卷第79頁）
    ，系爭二筆土地與公路聯絡，最近距離應係通行國有財產局
    所管理之中華民國所有光復段第140、139、138、137地號土
    地，及北斗鎮公所管理之彰化縣北斗鎮○○○○段第 231地
    號土地，上訴人之系爭二筆土地即得通行光復段第140、139
    、138、137、231 地號土地與公路聯絡，國有財產局、北斗
    鎮公所應有容忍上訴人通行之義務。
  2.又袋地通行權，非以袋地與公路有聯絡為已足，尚須使其能
    為通常之使用。而是否能為通常使用，除須斟酌土地之位置
    、地勢及面積外，尚應考量其用途，俾袋地亦能發揮地盡其
    用之功能（參照最高法院91年台上字第1341號判決）。查系
    爭二筆土地屬北斗都市計畫區之工業區土地，此有彰化縣北
    斗鎮都市計畫土地使用分區證明書在卷可憑（附原審卷第18
    頁），並為兩造所不爭執。依建築技術規則第117條第7款、
    第118條第2款規定，建築樓地板面積超過50平方公尺或總樓
    地板面積超過70平方公尺之廠房，須臨接 8公尺以上道路，
    而光復段第142、143地號土地之面積分別為3462平方公尺、
    3652平方公尺，超過50平方公尺甚多，則系爭二筆土地欲興
    建樓地板面積超過50平方公尺或總樓地板面積超過70平方公
    尺之廠房，即必須臨接 8公尺以上道路，系爭二筆土地若僅
    讓其通行 4公尺寬之道路，系爭二筆土地勢必無法興建樓地
    板面積超過50平方公尺或總樓地板面積超過70平方公尺之廠
    房，系爭土地之面積超過50平方公尺甚多，若不能興建樓地
    板面積超過50平方公尺或總樓地板面積超過70平方公尺之廠
    房，即無法為工業區土地之使用。系爭二筆土地既屬工業區
    土地，其通常使用即為興建廠房為工業使用，苟不能興建樓
    地板面積超過50平方公尺或總樓地板面積超過70平方公尺之
    廠房無法為工業作用，自係不能為通常之使用，故本院為使
    系爭二筆土地能為工業區土地之通常使用，認應使其能臨接
    8公尺寬之道路，即系爭二筆土地通行鄰地之道路應有8公尺
    寬。
  3.系爭二筆土地應通行鄰地 8公尺寬之道路始能為通常使用，
    北斗鎮公所亦同意工業區土地需有 8公尺道路通行才可建築
    ，上訴人土地屬工業區○地○道路祇留 4公尺，將不能建築
    ，為促進地方繁榮，上訴人所通行之道路應有 8公尺寬。至
    國有財產局雖反對上訴人通行 8公尺寬之道路，認為道路寬
    度 4公尺即可通行。但國有財產局之主張，將使系爭二筆土
    地無法為工業區土地之通常使用，且國有財產局所管理之光
    復段第 140、138、137地號土地屬北斗都市計畫區工業區之
    土地，此有彰化縣北斗鎮都市計畫土地使用分區證明書在卷
    可稽（附原審卷第18頁），再依卷附之地籍圖謄本所示（附
    原審卷第79頁），光復段第140、139、138、137地號土地亦
    屬四周均為他人土地所圍繞，與公路無適宜聯絡之袋地，故
    依國有財產局之主張，國有財產局管理之光復段第140、139
    、138、137地號土地將不能為通常之使用，對國有財產局並
    非有利，因此通行之道路若為 8公尺寬，國有財產局亦能使
    用該道路，該第140、139、138、137地號土地能為工業區土
    地之使用，土地之價值將會提高，國有財產局同蒙其利，國
    有財產局所辯系爭二筆土地所通行之道路僅需 4公尺寬，要
    無可採。
  (二)上訴人通行附圖一至六方案之何方案始係對周圍地損害最少
    之處所及方法？
  1.附圖四、五、六之通行方案，系爭二筆土地所通行鄰地之道
    路寬度為 4公尺，並不能使系爭二筆土地為通常之使用，附
    圖四、五、六之通行方案自為本院所不採。至附圖一、二、
    三之通行方案，附圖一方案通行國有財產局管理之光復段第
    140、138、137地號如編號Ａ部分面積 0.0005公頃、Ｂ部分
    面積0.0220公頃、Ｃ部分面積0.0176公頃土地，共0.0401公
    頃，及訴外人劉素容所有光復段第137之1地號如編號Ｄ部分
    面積0.0017公頃土地（附圖一所示之光復段第137之2地號於
    96 年5月16日為光復段第137之1地號所合併），暨北斗鎮公
    所管理之光復段第 231地號如編號Ｆ部分面積0.0063公頃土
    地，合計使用鄰地0.0481公頃土地，其中國有財產局土地約
    占6分之5，該方案使用國有財產局絕大部分土地，對國有財
    產局自屬不合理；附圖二方案通行國有財產局管理之光復段
    第140、138、137地號如編號Ａ部分面積 0.0007公頃、Ｂ部
    分面積0.0081公頃、Ｃ部分面積0.0073公頃土地，共0.0161
    公頃，及北斗鎮公所管理之光復段第 231地號如編號Ｄ部分
    面積0.0296公頃土地，合計使用鄰地0.0457公頃土地，其中
    北斗鎮公所土地約占百分之65，北斗鎮公所之土地面臨道路
    ，並不需通行他人之土地，依附圖二方案卻需提供大部分之
    土地，該方案對北斗鎮公所顯不公平；附圖三方案通行甲○
    ○所有光復段第 143地號如編號Ａ部分面積0.0237公頃土地
    ，及國有財產局管理之光復段第140、139、138、137地號如
    編號Ｂ部分面積0.0065公頃，Ｃ部分面積0.0055公頃、Ｄ部
    分面積0.0063公頃、Ｅ部分面積0.0076公頃土地，共0.0259
    公頃，暨北斗鎮公所管理之光復段第 231地號編號Ｆ部分面
    積0.0075公頃土地，合計使用0.0571公頃土地，雖較附圖一
    、二之方案為多，但附圖三之方案由甲○○提供0.0237公頃
    土地，使用鄰地之面積為0.0334公頃，反而較附圖一、二之
    方案為少，上訴人通行供道路使用之土地，不能皆更求他人
    提供，而自己卻不願提供，附圖三之方案使甲○○提供0.02
    37公頃土地，自屬合理，其餘使用鄰地之面積，由國有財產
    局提供約百分之78之土地，多於北斗鎮公所提供之土地，北
    斗鎮公所及國有財產局所提供之土地，國有財產局之光復段
    第138、137地號土地亦可通行使用，尚稱合理。故附圖一、
    二、三之方案，就兩造三方之利益衡量，即應以附圖三方案
    為當。
  2.附圖一及附圖二方案之通行土地，均將國有財產局之光復段
    第138、137地號土地割裂成兩部分，兩部分土地之地形均不
    方正，若採該兩方案，足使國有財產局之光復段第138、137
    地號土地無法有效使用，對國有財產局非常不利；而附圖三
    方案之通行土地係使用光復段第 138、137地號與同段第137
    之1地號相鄰之土地，並未將國有財產局光復段第 138、137
    地號土地割裂成兩部分，亦未因提供部分土地供道路使用而
    致該地號土地地形不方正，雖附圖三方案將北斗鎮○○○○
    段第 231地號土地割裂為兩造分，但供道路使用土地之東側
    土地可以獨立使用，該地形尚稱方正，並無使用之困難，至
    西側土地為小三角形土地，地形雖不方正，且難以單獨使用
    ，惟該小三角形土地，係位於合併前光復段第137之2、 138
    之2地號之南側臨道路土地，即光復段第137之2、 138之2地
    號土地應通行該小三角形土地始能與公路為適宜之聯絡，該
    小三角形土地即可出售或出租與光復段第137之2、138之2地
    號土地之所有權人，而光復段第137之2、138之2地號土地之
    所有權已由劉素蓉取得（光復段第137之2、138之2地號土地
    已合併於光復段第137之1地號，見本院卷第65頁之土地登記
    謄本），劉素蓉之光復段第137之2、138之2地號有使用該小
    三角形土地之需求，北斗鎮公所即不難將該土地出售或出租
    與劉素蓉，另北斗鎮公所對該附圖三方案，亦表示可以接受
    ，並指稱若採附圖三方案，北斗鎮公所可以將該小三角形土
    地出售給其北邊土地之所有權人（即光復段第137之2、 138
    之2地號土地之所有權人劉素蓉）。
  3.附圖三之通行方案係上訴人所主張之方案之一，北斗鎮公所
    亦表示可以接受該方案，該方案雖不符國有財產局之意願，
    但該方案所通行土地之位置大致與國有財產局主張之附圖六
    通行方案相符，所不同者僅為道路之寬度為4公尺或8公尺之
    差別，系爭二筆土地之通行道路既應為 8公尺，附圖六之通
    行方案即不能採用，附圖一、二、三之通行方案自應以附圖
    三方案與國有財產局之意願最為接近，故本院斟酌兩造三方
    之意願，應認附圖三之方案最符合兩造三方之利益，附圖一
    至六方案即應以附圖三方案為對周圍地損害最少之處所及方
    法。
六、綜上所述，上訴人之系爭二筆土地應能通行附圖三所示光復
    段第140、139、138、137地號編號Ｂ部分面積0.0065公頃、
    Ｃ部分面積0.0055公頃、Ｄ部分面積0.0063公頃、Ｅ部分面
    積0.0076公頃土地，及光復段第231地號編號Ｆ部分面積0.0
    075 公頃土地，是上訴人訴請確認對上開土地有通行權存在
    ，被上訴人應容忍上訴人通行，即有理由，應予准許。原審
    為上訴人敗訴之判決，上訴意旨指摘原判決不當，求予廢棄
    改判，為有理由，爰由本院廢棄原判決，改判如主文第2、3
    項所示。
七、據上論結，本件上訴為有理由，依民事訴訟法第450條、第7
    8條、第85條第1項但書，判決如主文。
中　　華　　民　　國　　96　　年　　6 　　月　　12　　日
                  民事第四庭    審判長法　官　黃斐君
                                      法　官  黃永祥
                                      法　官  陳蘇宗
以上正本係照原本作成。
被上訴人得上訴。
如對本判決上訴，須於收受判決送達後二十日內向本院提出上訴
書狀，其未表明上訴理由者，應於提出上訴後二十日內向本院提
出上訴理由書（須按他造人數附具繕本）。
上訴時應提出委任律師為訴訟代理人之委任狀。具有民事訴訟法
第四百六十六條之一第一項但書或第二項之情形為訴訟代理人者
，另應附具律師及格證書及釋明委任人與受任人有該條項所定關
係之釋明文書影本。
                                      書記官　林振甫
中　　華　　民　　國　　96　　年　　6 　　月　　14　　日
                                                      Ｃ
